---
title: "TP3 - Network Reconstruction and Analysis"
author: "Mouhamed Fadel"
date: "2025-01-22"
output: pdf_document
---

```{r setup, include=FALSE}
knitr::opts_chunk$set(echo = TRUE)
```

# 1. Network reconstruction with the hill-climbing approach

## 1.1 Chargement et exploration des données

```{r install_packages}
# Installation des packages nécessaires
if (!require("BiocManager", quietly = TRUE))
    install.packages("BiocManager")

# Configuration de Bioconductor
BiocManager::install(version = "3.18")

# Installation des packages CRAN
packages_cran <- c("bnlearn", "igraph", "qgraph", "pcalg")
for (pkg in packages_cran) {
    if (!require(pkg, character.only = TRUE)) {
        install.packages(pkg)
    }
}

# Installation des packages Bioconductor
BiocManager::install(c("graph", "Rgraphviz", "RBGL", "miic"), update = FALSE)
```

```{r load_data}
# Chargement des packages nécessaires
library(bnlearn)
library(igraph)
library(qgraph)
library(pcalg)
library(miic)

# Chargement des données
data("cosmicCancer")

# Affichage des dimensions
print("Dimensions du jeu de données:")
print(dim(cosmicCancer))

# Aperçu des données
print("Aperçu des premières lignes:")
print(head(cosmicCancer))

# Structure des données
print("Structure des données:")
str(cosmicCancer)
```

## 1.2 Premier essai du hill-climbing

```{r first_hc}
# Premier essai avec gestion des erreurs
tryCatch({
  hc_result <- hc(cosmicCancer)
  print("Hill-climbing réussi du premier coup!")
}, error = function(e) {
  print("Erreur lors du hill-climbing initial:")
  print(e)
})
```

Pour appliquer l'approche hill-climbing aux données cosmicCancer, j'ai identifié deux problèmes principaux :

1. La variable "esm1" n'a qu'un seul niveau, ce qui empêche l'algorithme de fonctionner car il requiert au moins deux états différents pour chaque variable.

2. Certaines variables pourraient contenir des valeurs manquantes (NA).

Pour résoudre ces problèmes, je propose de :
- Supprimer les colonnes ayant des valeurs constantes (un seul niveau)
- Supprimer les lignes contenant des valeurs manquantes
- Convertir la variable "Ploidy" en facteur

Ces prétraitements sont nécessaires avant de pouvoir appliquer l'algorithme hill-climbing de manière efficace sur ces données.

## 1.3 Nettoyage des données

```{r data_cleaning}
# Suppression des lignes avec NA
data_clean <- cosmicCancer[complete.cases(cosmicCancer), ]
print("Nombre de lignes supprimées:")
print(nrow(cosmicCancer) - nrow(data_clean))

# Identification des variables avec NA
print("Variables avec des NA:")
print(colnames(cosmicCancer)[colSums(is.na(cosmicCancer)) > 0])

# Conversion de Ploidy en facteur
if(is.numeric(data_clean$Ploidy)) {
  data_clean$Ploidy <- as.factor(data_clean$Ploidy)
}

# Suppression des variables constantes
var_levels <- sapply(data_clean, function(x) length(unique(x)))
constant_vars <- names(var_levels[var_levels == 1])
if(length(constant_vars) > 0) {
  data_clean <- data_clean[, !colnames(data_clean) %in% constant_vars]
  print("Variables constantes supprimées:")
  print(constant_vars)
}

# Application du hill-climbing sur les données nettoyées
hc_result <- hc(data_clean)
```

Proportion de données supprimées :

8 échantillons sur 807 ont été supprimés, ce qui représente environ 1% du jeu de données

Variable concernée par les valeurs manquantes :

Seule la variable "Ploidy" contenait des valeurs manquantes (NA)

Suite au nettoyage des données, 14 variables constantes ont été supprimées car elles n'avaient qu'un seul niveau :

Gènes : esm1, ebf4, qscn6l1, cenpa, kntc2, orc6l, aytl2, peci, gstm3, cdkn2a, cdkn1a, foxo1, ppp2r2a, spdye7p

Après ce prétraitement (suppression des NA et des variables constantes, conversion de Ploidy en facteur), l'algorithme hill-climbing a pu être appliqué avec succès sur les données nettoyées


## 1.4 Visualisation du réseau et 1.5 Analyse du réseau

```{r network_visualization}
# Conversion en igraph
graph <- as.igraph(hc_result)

# Suppression des nœuds isolés
deg <- degree(graph, mode="all")
isolated_nodes <- names(which(deg == 0))
if(length(isolated_nodes) > 0) {
    graph <- delete_vertices(graph, isolated_nodes)
    print("Nœuds isolés supprimés:")
    print(isolated_nodes)
}

# Définition des couleurs des nœuds
vertex_colors <- sapply(V(graph)$name, function(x) {
    if(x == "Ploidy") {
        "violet"
    } else if(grepl("^[a-z]", x)) {
        "yellow"  # gènes mutés (minuscules)
    } else {
        "green"   # gènes sur/sous-exprimés (majuscules)
    }
})

# Création du layout
set.seed(123)
layout_matrix <- layout_with_fr(graph)

# Visualisation du réseau
plot(graph,
     layout = layout_matrix,
     vertex.color = vertex_colors,
     vertex.size = 6,
     vertex.label.cex = 0.5,
     vertex.label.color = "black",
     edge.arrow.size = 0.3,
     edge.width = 1,
     main = "Réseau d'altérations génomiques")

# Analyse des connexions
edges_df <- as_data_frame(graph, what="edges")

# Identification des connexions mutation-expression
mutation_expression_edges <- edges_df[
    (grepl("^[a-z]", edges_df$from) & grepl("^[A-Z]", edges_df$to)) |
    (grepl("^[a-z]", edges_df$to) & grepl("^[A-Z]", edges_df$from)),
]

# Analyse des connexions avec Ploidy
ploidy_edges <- edges_df[
    edges_df$from == "Ploidy" | edges_df$to == "Ploidy",
]

# Calcul des mesures de centralité
betweenness_scores <- betweenness(graph)
edge_betweenness_scores <- edge_betweenness(graph)

# Affichage des résultats
cat("\nConnexions entre mutations et expressions:\n")
print(mutation_expression_edges)

cat("\nConnexions avec Ploidy:\n")
print(ploidy_edges)

cat("\nTop 10 nœuds par centralité d'intermédiarité:\n")
print(head(sort(betweenness_scores, decreasing=TRUE), 10))

cat("\nTop 10 arêtes par centralité d'intermédiarité:\n")
edge_df_with_betweenness <- data.frame(
    from = edges_df$from,
    to = edges_df$to,
    betweenness = edge_betweenness_scores
)
print(head(edge_df_with_betweenness[order(edge_df_with_betweenness$betweenness, decreasing=TRUE),], 10))
```


D'après les résultats obtenus, voici l'analyse du réseau d'altérations génomiques :

1. Nœuds isolés : 19 gènes ont été identifiés comme isolés (degré 0) et retirés du graphe, incluant bbc3, melk, ext1, mmp9, etc.

2. Principales connexions :
- Mutations-expressions : de nombreuses connexions partent du gène TP53 muté, qui est connecté à plusieurs gènes exprimés (NDRG1, EXT1, TP53, MDM2, APOBEC3B, etc.)
- Connexions avec Ploidy : trois connexions impliquant TP53, PPP2R2A et AURKA

3. Hubs et centralité :
- Les principaux hubs (nœuds centraux) sont :
  * tp53 (424.17)
  * MCM6 (332.00)
  * dck (300.00)
  * rb1 (299.00)
  * chek1 (294.00)

4. Arêtes les plus importantes (centralité d'intermédiarité) :
- chek1-dck (315.0)
- rb1-chek1 (308.0)
- CDCA7-MCM6 (300.5)
- dck-bax (272.0)
- bax-gpr126 (238.0)

Le réseau montre une organisation centrée autour de TP53, un gène suppresseur de tumeur majeur, avec des connexions importantes impliquant des gènes liés au cycle cellulaire et à l'apoptose.

# 2. Network reconstruction with the PC approach

## 2.1 Premier chargement et exploration des données
```{r 2.1}
# Chargement des packages nécessaires
library(miic)
library(pcalg)
library(bnlearn)
library(igraph)
library(qgraph)

# Chargement des données
data("cosmicCancer")

# Exploration du jeu de données
print("Dimensions du jeu de données:")
print(dim(cosmicCancer))
print("Aperçu de la structure:")
str(cosmicCancer)
```

## 2.2 Application de l'approche PC et identification des problèmes
```{r 2.2}
# Préparation initiale des données
data_clean <- cosmicCancer[complete.cases(cosmicCancer), ]
data_clean_num <- data.frame(lapply(data_clean, function(x) {
    if(is.factor(x)) {
        as.numeric(x) - 1
    } else {
        x
    }
}))

# Paramètres initiaux pour PC
suffStat <- list(dm = data_clean_num, n = nrow(data_clean_num))
alpha <- 0.01

# Test de l'algorithme PC
tryCatch({
    pc_result <- pc(suffStat, 
                    indepTest = disCItest,
                    alpha = alpha,
                    labels = colnames(data_clean_num))
}, error = function(e) {
    print("Problème identifié avec l'approche PC:")
    print(e)
    print("\nSolution proposée: Les données doivent être discrètes et commencer à 0")
})
```

## 2.3 Nettoyage des données pour PC
```{r 2.3}
# Suppression des NA
data_clean <- cosmicCancer[complete.cases(cosmicCancer), ]
print("Proportion de données supprimées:")
print(paste(round((nrow(cosmicCancer) - nrow(data_clean))/nrow(cosmicCancer) * 100, 2), "%"))
print("Variables avec NA:")
print(colnames(cosmicCancer)[colSums(is.na(cosmicCancer)) > 0])

# Conversion appropriée des données
data_clean_num <- as.data.frame(lapply(data_clean, function(x) {
    if(is.factor(x)) {
        return(as.numeric(x) - 1)  # Conversion des facteurs, commençant à 0
    } else if(is.numeric(x)) {
        # Discrétisation de Ploidy
        return(as.numeric(cut(x, 
                   breaks = quantile(x, probs = seq(0, 1, 0.25), na.rm = TRUE),
                   labels = 0:3)))
    }
    return(x)
}))

# Suppression des variables constantes
var_levels <- sapply(data_clean_num, function(x) length(unique(x)))
constant_vars <- names(var_levels[var_levels == 1])
data_clean_num <- data_clean_num[, var_levels > 1]
print("Variables constantes supprimées:")
print(constant_vars)
```

D'après les résultats obtenus :
Proportion de données supprimées :

0.99% des échantillons ont été supprimés (8 échantillons sur 807)

Variable contenant des NA :

Seule la variable "Ploidy" contenait des valeurs manquantes

Variables constantes supprimées (14 variables ayant un seul niveau) :

esm1, ebf4, qscn6l1, cenpa, kntc2, orc6l, aytl2, peci
gstm3, cdkn2a, cdkn1a, foxo1, ppp2r2a, spdye7p

Ce nettoyage était nécessaire pour pouvoir appliquer correctement l'approche PC sur les données, car l'algorithme nécessite des variables avec au moins deux niveaux et sans valeurs manquantes.


## 2.4 Conversion et visualisation du réseau PC
```{r 2.4}
# Création de suffStat pour PC
suffStat <- list(
    dm = as.matrix(data_clean_num),
    nlev = sapply(data_clean_num, function(x) length(unique(x))),
    adaptDF = FALSE
)

# Application de PC
pc_result <- pc(suffStat = suffStat,
                indepTest = disCItest,
                alpha = 0.01,
                labels = colnames(data_clean_num))

# Conversion en igraph
pc_graph <- as(pc_result@graph, "graphNEL")
igraph_pc <- graph_from_graphnel(pc_graph)

# Coloration des nœuds
V(igraph_pc)$color <- sapply(V(igraph_pc)$name, function(x) {
    if(x == "Ploidy") "violet"
    else if(grepl("^[a-z]", x)) "yellow"
    else "green"
})

# Visualisation
plot(igraph_pc,
     layout = layout_with_fr(igraph_pc),
     vertex.size = 4,
     vertex.label.cex = 0.4,
     vertex.label.color = "black",
     edge.arrow.size = 0.2,
     main = "Réseau PC (alpha = 0.01)")
```

## 2.5 Tests avec différentes valeurs d'alpha
```{r 2.5}
alpha_values <- c(0.01, 0.05, 0.1)

for(alpha in alpha_values) {
    pc_result <- pc(suffStat = suffStat,
                    indepTest = disCItest,
                    alpha = alpha,
                    labels = colnames(data_clean_num))
    
    pc_graph <- as(pc_result@graph, "graphNEL")
    igraph_pc <- graph_from_graphnel(pc_graph)
    
    plot(igraph_pc,
         layout = layout_with_fr(igraph_pc),
         vertex.size = 4,
         vertex.label.cex = 0.4,
         vertex.label.color = "black",
         edge.arrow.size = 0.2,
         main = paste("Réseau PC (alpha =", alpha, ")"))
    
    cat("\nStatistiques pour alpha =", alpha, ":\n")
    cat("Nombre d'arêtes:", ecount(igraph_pc), "\n")
    cat("Nombre de nœuds connectés:", sum(degree(igraph_pc) > 0), "\n")
}
```

## 2.6 Analyse des relations et centralité
```{r 2.6}
# Analyse des connexions
edges_pc <- as_data_frame(igraph_pc, what="edges")

# Connexions mutation-expression
mutation_expression_edges <- edges_pc[
    (grepl("^[a-z]", edges_pc$from) & grepl("^[A-Z]", edges_pc$to)) |
    (grepl("^[a-z]", edges_pc$to) & grepl("^[A-Z]", edges_pc$from)),
]

# Connexions avec Ploidy
ploidy_edges <- edges_pc[
    edges_pc$from == "Ploidy" | edges_pc$to == "Ploidy",
]

cat("\nConnexions entre mutations et expressions:\n")
print(mutation_expression_edges)

cat("\nConnexions avec Ploidy:\n")
print(ploidy_edges)

# Analyse de centralité
betweenness_scores <- betweenness(igraph_pc)
cat("\nTop 10 nœuds par centralité d'intermédiarité:\n")
print(head(sort(betweenness_scores, decreasing=TRUE), 10))
```


On peut conclure que la structure du réseau evolue selon α :

α = 0.01 : 69 arêtes et 63 nœuds connectés (réseau le plus restrictif)
α = 0.05 : 99 arêtes et 90 nœuds connectés
α = 0.1 : 108 arêtes et 99 nœuds connectés (réseau le plus dense)

On observe que plus α augmente, plus le réseau devient dense avec davantage d'arêtes et de nœuds connectés.
Les hubs principaux (nœuds centraux) basés sur la centralité d'intermédiarité sont :

ECT2 (58)
PRC1 (54)
CCNE2 (52)
MTDH et NUSAP1 (42)
DIAPH3 (28)
CENPA (23)
GMPS (16)
CCNE1 (13)
FOXM1 (12)

La plupart des hubs principaux sont des gènes surexprimés (en majuscules), suggérant leur rôle important dans le réseau de régulation. Le réseau semble particulièrement centré autour des gènes impliqués dans le cycle cellulaire (ECT2, CCNE2, CCNE1) et la division cellulaire (PRC1, NUSAP1).


# 3. Network reconstruction with the MIIC approach

## 3.1 Construction du réseau MIIC avec les paramètres par défaut

```{r miic_base}
# Chargement des données
data("cosmicCancer")
data_clean <- cosmicCancer[complete.cases(cosmicCancer), ]

# Application de MIIC avec les paramètres de base
miic_result_base <- miic(input_data = data_clean)

# Affichage des résultats de base
cat("Résultats avec paramètres par défaut:\n")
cat("Nombre d'arêtes:", nrow(miic_result_base$edges), "\n")
cat("Nombre de nœuds:", length(unique(c(miic_result_base$edges[,1], 
                                       miic_result_base$edges[,2]))), "\n")
```

## 3.2 Test des différents paramètres de MIIC

```{r miic_params}
# 2. Explication et test des arguments de MIIC
# Création d'un réseau MIIC avec différents réglages pour l'analyse de robustesse

# Configuration 1 : Analyse standard
miic_result_1 <- miic(input_data = data_clean, 
                      conf_threshold = 0.001)  # Seuil de confiance strict

# Configuration 2 : Seuil de confiance plus permissif
miic_result_2 <- miic(input_data = data_clean, 
                      conf_threshold = 0.05)   # Seuil de confiance plus relâché

# Configuration 3 : Seuil encore plus permissif avec plus de permutations
miic_result_3 <- miic(input_data = data_clean, 
                      conf_threshold = 0.1)

# Affichage des résultats comparatifs
cat("Comparaison des réseaux avec différents seuils de confiance:\n")
cat("\n1. Seuil strict (0.001):\n")
cat("Nombre d'arêtes:", nrow(miic_result_1$edges), "\n")

cat("\n2. Seuil moyen (0.05):\n")
cat("Nombre d'arêtes:", nrow(miic_result_2$edges), "\n")

cat("\n3. Seuil permissif (0.1):\n")
cat("Nombre d'arêtes:", nrow(miic_result_3$edges), "\n")

# Explication textuelle des paramètres
cat("\nExplication des paramètres de MIIC:\n")
cat("\nconf_threshold (Seuil de confiance):\n")
cat("- Détermine le niveau de significativité statistique requis pour inclure une arête dans le réseau\n")
cat("- Une valeur plus faible (ex: 0.001) donne un réseau plus conservateur\n")
cat("- Une valeur plus élevée (ex: 0.1) inclut plus de connexions possibles\n")

```

## 3.3 Visualisation du réseau MIIC

```{r miic_viz}
# Visualisation comparative des réseaux
par(mfrow=c(2,2))
for(result in list(miic_result_1, miic_result_2, miic_result_3)) {
    edges_df <- data.frame(
        from = result$edges[,1],
        to = result$edges[,2]
    )
    g <- graph_from_data_frame(edges_df, directed = TRUE)
    
    # Coloration des nœuds
    V(g)$color <- sapply(V(g)$name, function(x) {
        if(x == "Ploidy") "violet"
        else if(grepl("^[a-z]", x)) "yellow"
        else "green"
    })
    
    plot(g,
         layout = layout_with_fr(g),
         vertex.size = 3,
         vertex.label.cex = 0.3,
         vertex.label.color = "black",
         edge.arrow.size = 0.2,
         main = paste("Seuil =", 
                     ifelse(identical(result, miic_result_1), "0.001",
                           ifelse(identical(result, miic_result_2), "0.05", "0.1"))))
}
```
```{r installer_RCy3 }
if (!requireNamespace("BiocManager", quietly = TRUE))
    install.packages("BiocManager")
BiocManager::install("RCy3")

```
```{r verif_installation}
# Vérifier la version de RCy3
packageVersion("RCy3")

# Tester la connexion à Cytoscape
cytoscapePing()

```



```{r Visualisation_avec_Cytoscape}
# 3.4 Visualisation avec Cytoscape
# Charger RCy3
library(RCy3)

# Préparer les données pour Cytoscape à partir du résultat MIIC
miic_result <- miic_result_2  # Utiliser le résultat avec seuil moyen 0.05

# Créer le dataframe des nœuds avec leurs attributs
nodes_df <- data.frame(
    id = unique(c(miic_result$edges[,1], miic_result$edges[,2])),
    type = sapply(unique(c(miic_result$edges[,1], miic_result$edges[,2])), function(x) {
        if(x == "Ploidy") "ploidy"
        else if(grepl("^[a-z]", x)) "mutation"
        else "expression"
    }),
    stringsAsFactors = FALSE
)

# Créer le dataframe des arêtes sans le score
edges_df <- data.frame(
    source = miic_result$edges[,1],
    target = miic_result$edges[,2],
    stringsAsFactors = FALSE
)

# Vérifier la connexion avec Cytoscape
tryCatch({
    # Vérifier si Cytoscape est en cours d'exécution
    if(!cytoscapePing()) {
        stop("Cytoscape n'est pas en cours d'exécution")
    }
    
    # Créer un nouveau réseau
    createNetworkFromDataFrames(
        nodes = nodes_df,
        edges = edges_df,
        title = "MIIC Cancer Network",
        collection = "MIIC Analysis"
    )
    
    # Créer un style personnalisé
    style.name <- "MIIC_Style"
    createVisualStyle(style.name)
    
    # Définir le mapping des couleurs pour les types de nœuds
    setNodeColorMapping(
        "type",
        c("ploidy", "mutation", "expression"),
        c("#8B008B", "#FFD700", "#90EE90"),
        style.name = style.name
    )
    
    # Définir la taille des nœuds
    setNodeSizeDefault(30, style.name = style.name)
    
    # Appliquer une mise en page
    layoutNetwork('force-directed')
    
    # Ajuster la visualisation
    setVisualStyle(style.name)
    
    # Exporter l'image
    exportImage(
        filename = "MIIC_Cytoscape_Network.png",
        type = "PNG",
        height = 2000,
        width = 2000
    )
    
    cat("Réseau créé avec succès dans Cytoscape et exporté en PNG\n")
    
}, error = function(e) {
    cat("Erreur lors de l'interaction avec Cytoscape:\n")
    cat(e$message, "\n")
    cat("\nAssurez-vous que:\n")
    cat("1. Cytoscape est installé et en cours d'exécution\n")
    cat("2. Le port 1234 est disponible\n")
    cat("3. La version de RCy3 est compatible avec votre version de Cytoscape\n")
})
```


## 4 Analyse des connexions et mesures de centralité

```{r miic_analysis}
# 4 Analyse des connexions et mesures de centralité avec correction du layout

# Calcul des mesures de centralité
degree_scores <- degree(miic_graph)
betweenness_scores <- betweenness(miic_graph)

# Affichage des top 10 nœuds
cat("\nTop 10 nœuds par centralité de degré:\n")
print(head(sort(degree_scores, decreasing=TRUE), 10))

# Préparation de la visualisation
# Création du layout avant la visualisation
set.seed(123)  # Pour la reproductibilité
layout_mat <- layout_nicely(miic_graph)  # Alternative plus stable à fruchterman-reingold

# Normalisation des tailles avec vérification des valeurs
max_betweenness <- max(betweenness_scores, na.rm = TRUE)
if(max_betweenness > 0) {
    normalized_sizes <- 2 + (betweenness_scores/max_betweenness) * 8
} else {
    normalized_sizes <- rep(3, length(betweenness_scores))  # Taille par défaut si pas de variation
}

# Coloration des nœuds
V(miic_graph)$color <- sapply(V(miic_graph)$name, function(x) {
    if(x == "Ploidy") "violet"
    else if(grepl("^[a-z]", x)) "yellow"
    else "green"
})

# Visualisation avec gestion d'erreur
tryCatch({
    par(mar=c(1,1,1,1))  # Réduire les marges
    plot(miic_graph,
         layout = layout_mat,
         vertex.size = normalized_sizes,
         vertex.label.cex = 0.4,
         vertex.label.color = "black",
         edge.arrow.size = 0.2,
         main = "Réseau MIIC avec centralité betweenness")
}, error = function(e) {
    cat("Erreur lors de la visualisation:", e$message, "\n")
    # Alternative plus simple si la visualisation échoue
    plot(miic_graph,
         layout = layout_mat,
         vertex.size = 3,
         vertex.label.cex = 0.4)
})

# Analyse des hubs
mean_degree <- mean(degree_scores)
sd_degree <- sd(degree_scores)
hub_threshold <- mean_degree + 2*sd_degree

hub_nodes <- names(degree_scores[degree_scores > hub_threshold])
cat("\nNœuds identifiés comme hubs (degré > moyenne + 2*sd):\n")
print(hub_nodes)
cat("\nDegré des hubs:\n")
print(degree_scores[hub_nodes])
```

