
KEBE MOUSTAPHA
PROJET TIME SERIES

```{r echo=TRUE}
library(TSstudio)
library(dplyr)
library(readr)
library(ggplot2)
library(tidyverse)
library(dygraphs)
library(forecast)
library(stats)
library(tseries)
```


Chargement des deux jeux de données
```{r echo=TRUE}
setwd("C:/Users/KEBE/Documents/A-DataScience/Time-serie/bike+sharing+dataset")
day<-read.csv("day.csv",header = TRUE,sep=",")
head(day,n=10)
dim(day)
hour<-read.csv("hour.csv",header = TRUE,sep=",")
head(hour)

```
```{r}
list(colnames(day))
list(colnames(hour))
```

Comment évoluent les températures au fil des saisons ? Quelles
sont les températures moyennes et médianes ?
#saisons sont:
#  1 : printemps,
#  2 : été,
# 3 : automne,
#  4 : hiver.

```{r echo=TRUE}
#Avec les données de day
temps_saison<-day %>%
  group_by(season) %>%
  summarise(mean_temp = mean(temp), median_temp = median(temp)) %>%
print(temps_saison)
```

```{r echo=TRUE}
#Avec les données de hour

temps_saison_<-hour %>%
  group_by(season) %>%
  summarise(mean_temp = mean(temp), median_temp = median(temp)) %>%
print(temps_saison_)
  
```

#-On constate que la température(normalisée en Celsius) augment en fonction de la saison .
#Cette evolution est trés considérable durant automne (3) avec une moyenne de 0.706 et une mediane de 0.70


#- Le nombre de locations de vélos atteint son maximum au milieu de l'année (saison été - automne), il se peut qu'en raison des conditions météorologiques et de la température extérieure, il soit confortable d'utiliser le vélo comme moyen de transport.


#On peut visualiser le comportement de la température normalisée en Celsius en fonction des différentes saisons.
```{r echo=TRUE}

ordre_saisons <- c("(1 : printemps", "2 : été", "3 : automne", "4 : hiver")
plot(temps_saison$season, temps_saison$mean_temp, 
     xlab = "Saison", ylab = "Température moyenne",
     xaxt = "n", type = "l", col = "blue", ylim = range(temps_saison$mean_temp))
axis(1, at = 1:4, labels = ordre_saisons)
legend("topleft", legend = "Température moyenne", col = "blue", lty = 1)

```

Question:
Existe-t-il une corrélation entre temp/atemp/mean.temp.atemp et le
nombre total de locations de vélos ?

Réponse:

```{r echo=TRUE}

cor(hour[,c("temp", "atemp", "cnt")])

ggplot(hour, aes(x = temp, y = cnt)) +
  geom_point(col='red') +
  labs(x = "Température", y = "Nombre total de locations de vélos", title = "   Corrélation entre température et nombre de locations de vélos") 

```

Dans ce nuage de pont on note une trés forte corrélation entre la temperature et le nombre de locations de vélos .
On constate qu'il y'a plus de locations de vélos si la température est aux environs de 
[0.25,0.70]°C que lorsqu'elle est faible(< 25 °C).


Quelle est la température moyenne, l’humidité, la vitesse du vent et
le total des locations par mois ?

```{r echo=TRUE}
#Avec Hour
mois_stats_hour<-hour %>%
  group_by(mnth) %>%
  summarise(mean_temp=mean(temp),
            mean_humidité=mean(hum),
            mean_wind_speed = mean(windspeed),
            total_cnt = sum(cnt))
mois_stats_hour
#Avec Day
mois_stats_day<-day %>%
  group_by(mnth) %>%
  summarise(mean_temp=mean(temp),
            mean_humidité=mean(hum),
            mean_wind_speed = mean(windspeed),
            total_cnt = sum(cnt))
mois_stats_day

# ces deux tableaux resument les moyennes de température , de l’humidité, de la vitesse du vent et le total des locations par mois 
```


#La température est-elle associée à la location de vélos (enregistrée ou occasionnelle) ?

#D'aprés le résultat de ce tableau de données nous pouvons affirmer que :
#Pour les  temperatures(normalisée en Celsius) dont la moyenne est  < 0.30 le nombre totals de location de vélos (enregistrée ou occasionnelle) (<=151352) est toujours plus faible que lorsque la moyenne de température est compris entre [0.47,0.755] où le nombre de locations est compris entre 228920 à 351194.On enregistre une trés grande location de vélos .

#Je visualise la relation entre la température et la location de vélos en fonction du mois avec ce dygraph d'une maniére interactive.

```{r echo=TRUE}
#j'utilise mois_stats_day
dygraph(mois_stats_day,x="mnth") %>%
  dyAxis("y", label = "nombre total de vélos de location,") %>%
  dySeries("total_cnt",label ="Locations-vélos" ,axis = "y",color = "red") %>%
  dyOptions(stackedGraph = FALSE) %>%
  dyAxis("y2", label = "Température") %>%
  dySeries("mean_temp",label = "Température",axis = "y2",color = "blue")

```



#Dans ce qui suit, nous vous proposons de construire un modèle prédictif du nombre de vélos partagés par jour (noms de variables quotidiennes __cnt_).
#Tracez le cnt par rapport au jour et examinez ses modèles et ses irrégularités.

```{r echo=TRUE}
cnt_day<-day %>%
  select(dteday,cnt) %>%
  arrange(dteday) %>%
  mutate(dteday = as.Date(dteday)) %>% 
  column_to_rownames(var = "dteday")
cnt_day
#cnt_day<-cnt_day %>%
 # select(cnt)

```
#Distribution de la location de vélos.

```{r echo=TRUE}
h <- hist(day$cnt, breaks = 25, ylab = 'Frequency of Rental', xlab = 'Total Bike Rental Count', main = 'Distribution of Total Bike Rental Count', col = 'blue' )

xfit <- seq(min(day$cnt),max(day$cnt), length = 50)
yfit <- dnorm(xfit, mean =mean(day$cnt),sd=sd(day$cnt))
yfit <- yfit*diff(h$mids[1:2])*length(day$cnt)
lines(xfit,yfit, col='red', lwd= 3)
```

#On transforme nos données en Time-Séries
```{r echo=TRUE}
cnt_day_ts <- ts(data = cnt_day,
              frequency = 30)
plot(cnt_day_ts)


```

#En observant notre série temporaire on observe une tendance de meme qu'une saisonnalitée de notre serie temporelle. 





#Nettoyez les valeurs aberrantes ou manquantes:
#Dans notre cas il n'y a pas de données manquantes 

```{r echo=TRUE}
anyNA(day$cnt)
```
#S'il y'avait des valeurs manquantes ou aberrantes on peut utiliser le code suivant pour les remplacer.
```{r echo=TRUE}
qnt <- quantile(cnt_day_ts, probs=c(.25, .75), na.rm = TRUE)
iqr <- IQR(cnt_day_ts, na.rm = TRUE)
threshold <- 1.5 * iqr
ts_data_clean <- ifelse(cnt_day_ts< (qnt[1] - threshold) | cnt_day_ts> (qnt[2] + threshold), NA, cnt_day_ts)
# Gérer les données manquantes - par exemple, remplir les NA avec des valeurs moyennes
ts_data_clean[is.na(ts_data_clean)] <- mean(ts_data_clean, na.rm = TRUE)
```


#Vous allez maintenant utiliser la version lissée de cnt :choisissez la méthode de lissage et justifiez votre choix.
#Nos données présentent à la fois une tendance  et une saisonnalité, le modèle de Holt-Winters peut être efficace pour capturer ces deux composantes.


```{r echo=TRUE}

model_hw <- HoltWinters(cnt_day_ts,seasonal = "additive")
model_hw
plot(model_hw)

```


#QUESTION:

Que pourriez-vous dire de cette nouvelle série temporelle en
termes de stationnarité et de saisonnalité ? Justifiez vos
conclusions.

#REPONSE:

#Pour répondre à cette question:

#J'utilise le adf.test() pour vérifier l'hypothèse de stationnarité en utilisant des hypothèses:

#H0: les données ne sont pas stationnaires
#H1: les données sont stationnaires

#avec une valeur p <0,05 (alpha), signifie que H0 est rejeté

```{r echo=TRUE}
adf.test(cnt_day_ts)
```
#Résultat et interprétation :
#- la p_value >  0,05 signifie que les données ne sont pas stationnaires 
#- nous devons faire une différenciation pour la rendre stationnaire
#-Ce pendant en observant notre serie temporelle il exite aussi une saisonnalité 

#- La tendance de la location de vélos est à la hausse entre 2011 et 2012 

#- Le nombre de locations de vélos atteint son apogée au milieu de l'année (saison été - automne), il se peut qu'en raison des conditions météorologiques et de la température extérieure, il soit confortable d'utiliser le vélo comme moyen de transport
#- Les données ont un type de tendance, saisonnier et additif

#- À partir des données affichées, nous allons utiliser le modèle Triple Exponential Smoothing et ARIMA


Questions:
#Pourriez-vous modéliser la série temporelle lissée à l'aide du
# modèle ARIMA :
# Quels sont les modèles candidats
# Choisissez votre modèle et justifiez votre choix
 
Réponses:

#En se basant sur ACF et PACF ci-dessous,
#les modéles candidats sont :ARIMA(1,0,1),ARIMA(2,0,1),ARIMA(3,0,1),ARIMA(4,0,1),..etc
#J'ai choisit le modéle ARIMA(1,0,1)
```{r echo=TRUE}
# Calcule de l'ACF et PACF des résidus
acf(residuals(model_hw), main = "ACF des résidus du modèle Holt-Winters")
pacf(residuals(model_hw), main = "PACF des résidus du modèle Holt-Winters")

```


Facultatif(
```{r echo=TRUE}
cnt_day_ts %>% diff() %>% adf.test()
```
La p-value est <0,05 donc la serie est stationnaire aprés la differencition d'où d=1)



#QUESTIONS:
#Pourriez-vous modéliser la série temporelle lissée à l'aide du
# modèle ARIMA :
# Quels sont les modèles candidats?
# Choisissez votre modèle et justifiez votre choix.


#Je transforme cnt_ en une série temporelle de fréquence 30 nommée count_cnt pour le reste du projet.

```{r echo=TRUE}
count_cnt <- ts(cnt_day, frequency = 30)
```
#Je fait la decomposition.

```{r echo=TRUE}
decompose<- decompose(count_cnt)
plot(decompose,col='blue')
```

#je supprime la seasonnalité

```{r echo=TRUE}

cnt_deseasonalized<-count_cnt - decompose$seasonal
plot(count_cnt, col = "blue", xlab="Time by months")
lines(cnt_deseasonalized,col="red")
legend(1, 8600, legend=c("count_ma", "deseasonal_cnt"), col=c("blue", "red"), lty=1:2, cex=0.8)

acf(cnt_deseasonalized,main="ACF")
pacf(cnt_deseasonalized,main="PACF")

```
#cnt_deseasonalized n'est pas stationnaire il faut que j'applique la différenciation pour la rendre stationnaire.

#Pour éliminer les tendances et les effets saisonniers, la différenciation est utilisée pour rendre la série temporelle plus stationnaire, facilitant ainsi l'application de modèles statistiques.

```{r echo=TRUE}
cnt_diff<-diff(cnt_deseasonalized,differences = 1)
adf.test(cnt_diff, alternative = "stationary")
```
#La p-value <0.5 donc la serie devient stationnaire à la premiére différenciation adf.test renvoie également l'ordre de décalage q = 8, et nous avons d = 1.

#D'après PACF, il est clair que dans les 6 décalages,l'AR est significatif. ce qui veut dire qu'on peut utiliser p = 6.

```{r}
acf(cnt_diff)
pacf(cnt_diff)
```

#Les modèles candidats d'aprés le PACF et ACF :


#Les modeles candidats sont:c(p,1,q) avec p et q dans [1,6],[1,8]

#Je choisit celui qui la plus petite valeur de aic la plus petite.

adf.test() renvoie également l'ordre de décalage q = 8, et nous avons d = 1.

```{r echo=TRUE}
aic.values <- c()
for (p in (0:8)){
  deseasonal_cnt_arima <- arima(cnt_deseasonalized, order = c(p,0,8))
  aic.values <- c(aic.values, deseasonal_cnt_arima$aic)
}


```

```{r echo=TRUE}
which.min(aic.values)
```
Réponse: 
#       Donc je choisit le modéle c(9,1,8) parce qu'il a la plus petite valeur d'aic.



#Questions:
Equiper un ARIMA avec Auto-ARIMA
 Utilisez la fonction auto.arima() pour adapter un modèle ARIMA de
 cnt désaisonnalisé
 Vérifiez les résidus. Quelles sont vos conclusions ?
 
#Réponses:
```{r echo=TRUE}
model_autorima<-auto.arima(cnt_deseasonalized,seasonal = FALSE)
model_autorima
checkresiduals(model_autorima)
```
En plus on constate que ce modéle est bien meilleur parce qu'il minimise les erreurs.



#Calculer les prévisions en utilisant le modèle choisi tracer à la fois la série chronologique originale et la série chronologique prévue
```{r echo=TRUE}
model_arima2 <- arima(cnt_deseasonalized, order = c(9, 0,8 ))  

forecast_values <- forecast(model_arima2) 
plot(forecast_values, xlab = "Date", ylab = "Nombre de vélos", main = "Prévisions avec modèle ARIMA")
lines(cnt_day_ts, col = "blue") 
```
#Quéstions:

Prévision
Divisez les données en séries temporelles d'entraînement et de test
(test commençant à l'observation 700, utilisez la fenêtre de
fonction)
monter un modèle Arima, manuellement et avec Auto-Arima sur la
partie formation

#Réponses:

```{r echo=TRUE}
end.time = time(cnt_deseasonalized)[700]
train.set <- window(cnt_deseasonalized, end=end.time)
test.set <- window(cnt_deseasonalized, start=end.time)

```

```{r}
head(train.set)
head(test.set)
```
Monter un modèle Arima, manuellement et avec Auto-Arima sur la partie formation.

```{r echo=TRUE}
model.arima <- Arima(train.set, order=c(9, 1, 8))
model.arima.fc <- forecast(model.arima, h=32)
model.arima
print(paste("Accuracy du modele Arima  : ", accuracy(model.arima.fc, test.set)[2,"RMSE"]))
```

```{r echo=TRUE}
model.autoarima <- auto.arima(train.set,seasonal = FALSE)
model.autoarima
model.aotoarima.fc <- forecast(model.autoarima, h=32)
print(paste("Accuracy modele Auto Arima : ", accuracy(model.aotoarima.fc, test.set)[2,"RMSE"]))
```

```{r}
checkresiduals(model.arima)
checkresiduals(model.autoarima)
```


```{r echo=TRUE}
plot(cnt_deseasonalized, col="red") # original
lines(fitted(model.arima), col="blue") # manuelle Arima
legend(1, 8600, legend=c("Original", "modele  Arima obtenue manuellement"), col=c("red", "blue"), lty=1:2, cex=0.8)


```

```{r echo=TRUE}
plot(cnt_deseasonalized,col="red")#originale
lines(fitted(model.autoarima),col="yellow") # Auto Arima
legend(1, 8600, legend=c("Original", "modele  Auto-Arima obtenue"), col=c("red", "yellow"), lty=1:2, cex=0.8)
```
Prédisez les 25 prochaines observations et tracez le ts original et celui prévu.

 
```{r echo=TRUE}
prevision.arima<-forecast(model.arima,h=25)
prevision.autoarima<-forecast(model.autoarima,h=25)

#par(mfrow=c(2,1))
plot(prevision.arima, main = "Forecast avec model Arima obtenue manellement")
plot(prevision.autoarima, main = "Forecast avec model Auto-Arima obtenue")
```
Qu'observez-vous ?
 
Finalement on peut conclure que le modéle Arima obtenue manuellement fait des prévisions plus naturel et plus cohérentes que celui obtenue avec le Arima automatique.
